【裁判字號】    98,婚,1079
【裁判日期】    981225
【裁判案由】    婚姻無效
【裁判全文】
臺灣板橋地方法院民事判決              98年度婚字第1079號
原      告  乙○○
被      告  甲○○
上列當事人間請求確認婚姻關係不成立事件，本院於中華民國98
年12月10日言詞辯論終結，判決如下：
    主    文
確認原告與被告之婚姻關係不成立。
訴訟費用由被告負擔。
    事實及理由
一、原告主張：兩造於民國96年5 月間相識進而交往，期間彼此
    情投意合，遂於96年10月16日自行購買結婚證書填寫，即持
    向戶政事務所辦理結婚登記。惟兩造並無舉行結婚之公開儀
    式，亦無辦桌宴客，兩造婚姻不具備民法第982 條第1 項之
    法定要件，是兩造結婚自屬無效，為此提起本件訴訟。並聲
    明：請求確認兩造間之婚姻關係不成立。
二、被告則陳稱: 對原告主張沒意見，兩造確未舉行結婚之公開
    儀式，只有後來請人在結婚證書上主婚人等欄位簽名等語。
三、按關於親屬之事件，在民法親屬編施行前發生者，除本施行
    法有特別規定外，不適用民法親屬編之規定；其在修正前發
    生者，除本施行法有特別規定外，亦不適用修正後之規，民
    法親屬編施行法第1 條定有明文。查本件兩造結婚日期結婚
    登記於96年10月16日，有戶籍謄本在卷憑，是本件即應適用
    96年5 月23日修正公布前之民法親屬編規定（現行民法第98
    2 條之規定係自96年5 月23日修正公布後1 年後施行），先
    此指明。
四、次按結婚應有公開儀式及二人以上之證人；結婚不具備第98
    2 條第1 項之方式者，無效，修正前民法第982 條第1項 、
    第988 條第1 款分別定有明文。又修正前民法第982 條第2
    項規定：「經依戶籍法為結婚登記者，推定其已結婚」。此
    係為避免公開儀式在舉證上之困難，凡結婚當事人依戶籍法
    為結婚之登記者，推定其已結婚而已，並非以戶籍登記為結
    婚之生效要件，若有證據以資證明其未有公開之儀式及二人
    以上證人之法定結婚要件時，非不得推翻其推定，最高法院
    80年度臺上字第2514號、84年度臺上字第829 號判決意旨可
    供參酌。
四、再按確認法律關係之訴，非原告有即受確認判決之法律上利
    益者，不得提起，民事訴訟法第247 條第1 項前段定有明文
    。而所謂即受確認判決之法律上利益，係指因法律關係之存
    否不明確，致原告在私法上之地位有受侵害之危險，而此項
    危險得以對於被告之確認判決除去之者而言，故確認法律關
    係成立或不成立之訴，苟具備前開要件，即得謂有即受確認
    判決之法律上利益，最高法院42年度臺上字第1031號判例意
    旨可供參酌。本件原告既主張兩造雖依結婚證書申請戶籍登
    記為夫妻關係，惟實際並無舉行公開儀式及二人以上之證人
    ，依法兩造婚姻應為無效等語，則兩造間之婚姻關係是否有
    效成立即不明確，而此不安之狀態得以確認判決除去之。又
    我國民法雖無婚姻不成立之規定，但是，理論上，法律行為
    必須成立後，才有是否無效之問題，民事訴訟法第568 條第
    1 項亦規定得提起確認婚姻不成立之訴，是以，如未具備公
    開結婚儀式，即屬無結婚行為，欠缺法律行為之特定成立要
    件，婚姻根本不成立，是原告起訴請求確認兩造婚姻關係不
    成立，應認其有即受確認判決之法律上利益。
五、查: 本件原告主張兩造並未舉行結婚之公開儀式，僅於96年
    10月16日自行購買結婚證書填寫後，即持向戶政事務所辦理
    結婚登記結婚等情，業據原告提出戶籍謄本、結婚證書等件
    為證，復為被告到庭供陳明確，堪認兩造確未舉行結婚證書
    上所載之結婚典禮無訛。
六、綜上，本件兩造雖辦妥結婚登記，而有婚姻之形式，惟兩造
    實際並未舉行如結婚證書所載之結婚典禮，已如前述，是兩
    造之婚姻因違反修正前民法第988 條第1 款規定而無效，從
    而，原告請求確認其與被告間之婚姻關係不成立，為有理由
    ，應予准許。
七、訴訟費用負擔之依據：民事訴訟法第78條。
中    華    民    國    98    年    12    月    25    日
                  家事法庭  法  官  古秋菊
以上正本證明與原本無異。
如對本判決不服，應於判決送達後20日內向本院提出上訴狀。
中    華    民    國    98    年    12    月    25    日
                            書記官  利海強


司法院資訊處製作；財團法人民間司法改革基金會備份。
